---
title: "Script análisis microARNs TFM"
author: "Belén Mollá Moliner"
date: "21/06/2021"
output:
  word_document:
    toc: yes
  pdf_document:
    number_sections: yes
    toc: yes
---


```{r setup, include=FALSE}
require(knitr)
# include this code chunk as-is to set options
opts_chunk$set(comment = NA, prompt = TRUE, 
               tidy= TRUE, tidy.opts = list(width.cutoff=60), 
               fig.width = 7, fig.height = 7,echo = TRUE, 
               message = FALSE, warning = FALSE, cache=TRUE)
Sys.setlocale("LC_TIME", "C")
```

```{r setup, include=FALSE}
require(knitr)
# include this code chunk as-is to set options
opts_chunk$set(comment = NA, prompt = TRUE, 
               tidy= TRUE, tidy.opts = list(width.cutoff=60), # para ajustar el codigo al A4
               fig.width = 7, fig.height = 7, echo = TRUE, 
               message = FALSE, warning = FALSE, cache=TRUE, eval=FALSE)
Sys.setlocale("LC_TIME", "C")
```
-----------------------------------------------------------------------------------------------------------------------------
Resumen de los pasos ejecutados en el pipeline para el análisis de small RNA-seq de la empresa EpiDisease. 

La primera parte del pipeline que comprende el manejo de los archivos fasq, el filtrado, el análisis de calidad y el mapeo está codificado principalmente en LINUX y pyhton, por ello vamos a ejecutar los chunks llamando a bash desde R. Ha sido necesaria la instalación de una máquina virtual (VMware workstation 16 player) para crear un entorno LINUX (Ubuntu 20.04 LTS) para ejecutar bash y python desde R y RMnd.

La segunda parte del pipeline que comprende el análisis de expresión diferencial y la anotación de los microRNAs está codificada en R.

# Unión de 4 fastqc por muestra

Se muestra el código para analizar una muestra nombrada como **Pac 2 o 1673**. Unimos los 4 fastq de una misma muestras (L001, L002, L003 y L004) en un archivo fastq descomprimido con la función de bash _cat_:

```{bash, eval=FALSE}
cat Pac-2-T1-miRNA_S2_L00[1,2,3,4]_R1_001.fastq.gz > 1673.fastq.gz
gzip -d 1673.fastq.gz
```

# Prefiltrado: Análisis de calidad de la muestra con el programa FastQC.

Primero hay que instalar el programa FastQC v0.11.9 (https://www.bioinformatics.babraham.ac.uk/projects/fastqc/). Después hay que llamarlo desde el comando bash y le indicamos el archivo sobre el que queremos hacer el análisis (1673.fastq) y dónde queremos guardar el análisis (Resultados/Pre-filtering_quality)

```{bash, eval=FALSE}
/home/Downloads/fastqc_v0.11.9/FastQC/fastqc 1673.fastq -o../Resultados/Pre-filtering_quality
```

# Filtrado 

Para el filtrado se ha utilizado la función **cutadapt**, que ha sido instalada desde el terminal de LINUX de R con el comando _sudo apt install cutadapt_. En el proceso de filtrado se va a eliminar el adptador (trimming) y las secuencias con longitud inferior a 18 y calidad inferior a 20:

```{bash, eval=FALSE}
cutadapt -a TGGAATTCTCGGGTGCCAAGG -m 18 -q 20 -o../Resultados/Processed_data/1673.fastq 1673.fastq
```

# Postfiltrado: Análisis de calidad de los datos filtrados con el programa FastQC.

```{bash, eval=FALSE}
/home/Downloads/fastqc_v0.11.9/FastQC/fastqc 1673.fastq -o../Resultados/Post-filtering_quality
```

# Mapeo de las lecturas sobre el genoma de referencia

Descargamos e instalamos el programa subread 2.0.0 (http://subread.sourceforge.net/). Llamamos al programa desde el comando bash e indicamos las opciones (https://bioconductor.org/packages/release/bioc/vignettes/Rsubread/inst/doc/SubreadUsersGuide.pdf):

**subread-align -i GRCh38_index** para indicar el genoma de referencia 

**-t 1** para seleccionar el primer archivo del directorio

**-n 45** número de sublecturas extraídas de cada lectura

**-m 4** mínmo número de sublecturas consenso requeridas para considerar un punto de alineamiento 

**-M 3** máximo número de bases mal mapeadas permitidas en el alineamiento

**-T 10** map reads with 5 threads

**-I 0** número de bases INDEL permitidas en el mapeo (de 0 bp a 200bp)

**--multiMapping -B 10** número de árboles con las mejores localizaciones del mapeo

**-r reads.txt -o subread_results.bam** archivos de entrada (-r) y de salida (-o) 


```{bash, eval=FALSE}
/home/Downloads/subread-2.0.0/bin/subread-align -i /home/BASESDATOS/GRCh38_index/GRCh38_index
-t 1 -n 45 -m 4 -M 3 -T 10 -I 0 --multiMapping -B 10 -r $i -o $path/Resultados/bamfiles/1673.bam;
```

# Análisis de expresión diferencial con método EdgeR

Cargamos los paquetes que vamos a utilizar a lo largo del procesamiento:

```{r, eval=FALSE}
BiocManager::install("Rsubread")
library(Rsubread)
library(edgeR)
library(xlsx)
library(RColorBrewer)
library(rJava)
library(org.Hs.eg.db)
library(openxlsx)
library(rtracklayer)

```



## Matriz de conteos

Partimos de los bamfiles del mapeo y del archivo de anotación para crear la matriz de _counts_ con la función **featureCounts()** del paquete **RSubred** de R:

```{r, eval=FALSE}
featureMatrix <- Rsubread::featureCounts(files="1673.fastq.bam", annot.ext = "anot_mirnas.RData", allowMultiOverlap = TRUE, countMultiMappingReads = TRUE)
counts <- featureMatrix$counts
```

## Preparación del metadata

Cargamos el metadata con el nombre de la muestra (P2), el ID de la muestra (1673), el grupo al que pertenece (C=control) y las comparaciones en las que participa (Comp1 y Comp2) y guardamos la columna _groups_:

```{r, eval=FALSE}
mdata = read.xlsx(metadata, sheetIndex = 1, as.data.frame = T, header = T)
groups <- as.character(mdata[-nrow(mdata),3])
```
## DGE list

Primero filtramos la matriz de conteos y eliminamos todas las filas con 0 conteos. Después con la función **DGEList()** del paquete de R **edgeR**, creamos la _lista DGE_ y le añadimos la columna de _groups_:

```{r, eval=FALSE}

# filtramos las filas que tienen 0 counts
counts <- count.table[rowSums(counts) > 0,]

# creamos la lista DGE
dge <- edgeR::DGEList(counts = counts)

# añadimos la columna de groups a la lista dge
dge$samples$group <- groups
```

## Normalización TMM

Para eliminar los sesgos de composición (_bias composition_) entre las bibliotecas, se ha procedido a la normalización de los datos con el método TMM. La función **calcNormFactors()** calcula los factores de normalizaciÓn entre bibliotecas definiendo el tamaño efectivo de la biblioteca (_effective library size_).

```{r, eval=FALSE}
# normalización
tmm <- calcNormFactors(dge)
```

## Normalización cpm y filtrado de los datos atípicos

Ahora los datos se normalizan por la profundidad de sescuenciación de cada muestra con la función **cpm()** del paquete **edgeR** de R y se transforman a escala log2. Además se hace un filtrado de valores atípicos, reteniendo sólo los genes que se expresan más de 4 conteos en escala log2 (16 conteos) en al menos el 20% del total de las muestras (4 de 22 muestras):

```{r, eval=FALSE}
# recuento de las lecturas en escala log2
cpmnorm <- cpm(tmm,log = T)
thresh <- cpmnorm > 4
table(rowSums(thresh))
keep <- rowSums(thresh) >= 4
counts.tmm <- count.table[keep,]
```

## Análisis de los componentes principales (PCA) antes y después de la normalización y filtrado de outliers

Ahora vamos a visualizar el gráfico de escalado multidimensional (MDS) de las muestras agrupadas en 3 grupos antes y después de la normalización:

```{r, eval=FALSE}
col <- c("green","orange","purple")[as.factor(groups)]
plotMDS(counts,col=col)
legend("topright",fill=c("green","orange","purple"),legend=c("C","SN","SV"),cex=1)
title("MDS Plot before normalization")

plotMDS(counts.tmm.keep,col=col)
legend("topright",fill=c("green","orange","purple"),legend=c("C","SN","SV"),cex=1)
title("MDS Plot after normalization")
```

## Matriz de diseño

Se define la matriz de diseño en la que cada columna nos remite a las muestras que corresponden a cada grupo:


```{r, eval=FALSE}
groups
# Specify a design matrix without an intercept term
design <- model.matrix(~ 0 + groups)
design

## Make the column names of the design matrix a bit nicer
colnames(design) <- levels(groups)
design
```

## Matriz de contrastes

Ahora definimos la matriz de contrastes indicando las 3 comparaciones entre grupos:

```{r, eval=FALSE}
cont.matrix <- makeContrasts(1= C - SV, 2 = C - SN, 3=SN-SV,4=S-C,levels=design)
cont.matrix
```

## Análisis de expresión diferencial con el paquete EdgeR de R

EdgeR implementa la estrategia de Bayes para estimar la dispersión binomial negativa.  El modelo lineal lo ajustamos con la función **glmQLFit()** (FIT QUASI-LIKELIHOOD GENERALIZED LINEAR MODELS)


```{r, eval=FALSE}

edgeRTest <- estimateDisp(counts.tmm, design, robust=TRUE)

#QLFTest method
fit_E <- glmQLFit(edgeRTest, design, robust=TRUE)

# hacemos una comparación por cada uno de los grupos
qlf_1 <- glmQLFTest(fit_E, coef=1, contrast=cont.matrix)
qlf_2 <- glmQLFTest(fit_E, coef=2, contrast=cont.matrix)
qlf_3 <- glmQLFTest(fit_E, coef=3, contrast=cont.matrix)
qlf_4 <- glmQLFTest(fit_E, coef=4, contrast=cont.matrix)

# tabla con los genes expresados diferencialmente por cada una de las comparaciones entre grupos
edge_1= topTags(qlf_1,  n = Inf, sort.by = "PValue", p.value = 1, adjust.method="fdr")
edge_2= topTags(qlf_2,  n = Inf, sort.by = "PValue", p.value = 1, adjust.method="fdr")
edge_3= topTags(qlf_3,  n = Inf, sort.by = "PValue", p.value = 1, adjust.method="fdr")
edge_4= topTags(qlf_4,  n = Inf, sort.by = "PValue", p.value = 1, adjust.method="fdr")
write.csv(edge_1,file="edge_CvsSV.csv",row.names=FALSE)
write.csv(edge_2,file="edge_CvsSN.csv",row.names=FALSE)
write.csv(edge_3,file="edge_SNvsSV.csv",row.names=FALSE)
write.csv(edge_4,file="edge_SvsC.csv",row.names=FALSE)

```

## Anotación de los genes con el nombre del gen y el código EntrezID

```{r, eval=FALSE}
# anotación de las secuencias con expresión diferencial significativas
ann_limma_1_sig <- select(hsa_MTI_v21.csv,
              keys=rownames(limma_1_sig),
              keytype = "ENSEMBL",
              columns=c("Target.Gene","Entrez.Gene.ID."))
# ... así con los 8 archivos restantes de las distintas comparaciones y métodos ...
```

## Seleccionamos los genes infraexpresados y sobreexpresados para presentarlo en dos listas separadas:

```{r, eval=FALSE}
# seleccionamos por el cambio de expresión logFC
ann_limma_1_UP = subset(ann_limma_1_sig,logFC > 0)
ann_limma_1_DN = subset(ann_limma_1_sig,logFC < 0)
# ... así con los 8 archivos restantes de las distintas comparaciones y métodos
```

# ANOTO chr, start, end y strand de los mirnas PRIMARY

```{r}
# SEL <- read.csv("edge_comp1.csv", fileEncoding = "utf-8", header = T, stringsAsFactors = F, skipNul = T,row.names = 1)

# cargamos todas las librerías 
library(openxlsx)
library(rtracklayer)

#library(rtracklayer) cargamos la base de datos de mirBase
hsa_MTI=readGFF("hsa.gff3")
head(hsa_MTI)

# abrir cada una de las comparaciones de resultados que queremos analizar
edgeR<-read.xlsx("./edgeR_all_mirnome.xlsx", sheet = "Comp4")
SEL=subset(edgeR, edgeR$FDR <= 0.1)# seleccionar la significación
rownames(SEL) <- SEL[,1]
write.xlsx(SEL, file = "SEL_comp4_primary.xlsx")
SEL<-read.xlsx("SEL_comp4_primary.xlsx", rowNames = TRUE)


# anotamos Chr, Start, end y strand con hg38
for (j in rownames(SEL)){
    if(j %in% hsa_MTI$Name){
      SEL[j , "Chr"] <-  paste(hsa_MTI$seqid[hsa_MTI$Name == j], collapse=",") 
      SEL[j , "Start"] <-  paste(hsa_MTI$start[hsa_MTI$Name == j], collapse=",")
      SEL[j , "End"] <-  paste(hsa_MTI$end[hsa_MTI$Name == j], collapse=",")
      SEL[j , "Strand"] <-  paste(hsa_MTI$strand[hsa_MTI$Name == j], collapse=",")
    }
  }


RES=list()
RES$sin_posicion=SEL

CHR <- list()
    for (i in {1:length(RES$sin_posicion$Chr)}) {
      names=data.frame(rownames(RES$sin_posicion))[i,]
      logFC <- data.frame(RES$sin_posicion$logFC)[i,]
      FDR <- data.frame(RES$sin_posicion$FDR)[i,]
      chr <- unlist(strsplit(RES$sin_posicion$Chr[i], ","))
      if (!is.na(chr)) {
        for (c in chr) {
          r <- data.frame(Chr = c)
          CHR$sin_posicion$all <- rbind(CHR$sin_posicion$all, r)
        }
      }
    }
START <- list()
    for (i in {1:length(RES$sin_posicion$Start)}) {
      start <- unlist(strsplit(RES$sin_posicion$Start[i], ","))
      if (!is.na(start)) {
        for (s in start) {
          r <- data.frame(Start = s)
          START$sin_posicion$all <- rbind(START$sin_posicion$all, r)
        }
      }
    }
END <- list()
    for (i in {1:length(RES$sin_posicion$End)}) {
      names=data.frame(rownames(RES$sin_posicion))[i,]
      logFC <- data.frame(RES$sin_posicion$logFC)[i,]
      FDR <- data.frame(RES$sin_posicion$FDR)[i,]
      end <- unlist(strsplit(RES$sin_posicion$End[i], ","))
      if (!is.na(end)) {
        for (e in end) {
          r <- data.frame(End = e, mirna=names, logFC=logFC,FDR=FDR)
          END$sin_posicion$all <- rbind(END$sin_posicion$all, r)
        }
      }
    }

STRAND <- list()
    for (i in {1:length(RES$sin_posicion$Strand)}) {
      strand <- unlist(strsplit(RES$sin_posicion$Strand[i], ","))
      if (!is.na(strand)) {
        for (t in strand) {
          r <- data.frame(Strand = t)
          STRAND$sin_posicion$all <- rbind(STRAND$sin_posicion$all, r)
        }
      }
    }

df=data.frame(CHR$sin_posicion$all,START$sin_posicion$all,END$sin_posicion$all,STRAND$sin_posicion$all)
df$Start=as.numeric(df$Start)
df$End=as.numeric(df$End)
str(df)
write.csv(df, file = "mirna_comp4_hg38_primary.csv")

# Diagramas de Venn 

https://mkempenaar.github.io/gene_expression_analysis/chapter-5.html

Sólo necesito los listados de los nombres en cada comparación

```{r}
library(openxlsx)
comp1<-read.xlsx("./edgeR_all_mirnome.xlsx", sheet = "Comp1", rowNames = TRUE)
comp1_names <- row.names(subset(comp1, comp1$FDR <= 0.1))
comp1_names#7


comp2<-read.xlsx("./edgeR_all_mirnome.xlsx", sheet = "Comp2", rowNames = TRUE)
comp2_names <- row.names(subset(comp2, comp2$FDR <= 0.1))
comp2_names#83

comp3<-read.xlsx("./edgeR_all_mirnome.xlsx", sheet = "Comp3", rowNames = TRUE)
comp3_names <- row.names(subset(comp3, comp3$FDR <= 0.1))
comp3_names#90


comp4<-read.xlsx("./edgeR_all_mirnome.xlsx", sheet = "Comp4", rowNames = TRUE)
comp4_names <- row.names(subset(comp4, comp4$FDR <= 0.1))
comp4_names#23


# diagrama de venn con 2 comparaciones
library(VennDiagram)
# Calculate the intersection of the two sets
deg.intersect = length(intersect(comp1_names, comp2_names))
deg.venn <- list('intersect' = deg.intersect,
                 'comp1' = length(comp1_names),
                 'comp2' = length(comp2_names))
venn.plot <- draw.pairwise.venn(deg.venn$comp1, deg.venn$comp2, deg.venn$intersect,category = c("comp1", "comp2"), scaled = F,fill = c("light blue", "pink"), alpha = rep(0.5, 2),cat.pos = c(0, 0))
grid.draw(venn.plot)

# diagrama de venn con múltiples comparaciones
library(gplots)
png(paste("VENN_mirnoma_0.1_SEPSIS.png", sep = ""), width = 20, height = 20, res = 300, units = "cm")
venn(list(EOS = comp1_names,
          LOS = comp2_names,
          SEPSIS=comp4_names))
dev.off()

# extraemos el listado de mirnas comunes en EOS, LOS y SEPSIS
# https://felixfan.github.io/Venn/

universe <- unique(c(comp1_names, comp2_names, comp4_names))
comp1_names.l <- universe %in% comp1_names
comp1_names.l
comp2_names.l <- universe %in% comp2_names
comp3_names.l <- universe %in% comp4_names
universe[comp1_names.l & comp2_names.l & comp3_names.l]

# funcion para testar en el listado de nombres directamente los mirnas comunes en EOS, LOS y SEPSIS
test_sepsis <- function(x) (x %in% comp1_names) & (x %in% comp2_names) & (x %in% comp4_names)
universe[test_sepsis(universe)]

# EOS, LOS y EOS_LOS
png(paste("VENN_mirnoma_0.1_EOS_LOS.png", sep = ""), width = 20, height = 20, res = 300, units = "cm")
venn(list(EOS = comp1_names,
          LOS = comp2_names,
          LOSvsEOS=comp3_names))
dev.off()

# funcion para testar en el listado de nombres de los mirnas de EOS
test_EOS <- function(x) (x %in% comp1_names) & (x %in% comp3_names) & !(x %in% comp2_names) & !(x %in% comp4_names)
universe[test_EOS(universe)]

# funcion para testar en el listado de nombres de los mirnas de LOS
test_LOS <- function(x) (x %in% comp2_names) & (x %in% comp3_names) & !(x %in% comp1_names) & !(x %in% comp4_names)
universe[test_LOS(universe)]
```







