---
title: "Script análisis metilación ADN TFM"
author: "Belén Mollá Moliner"
date: "21/06/2021"
output:
  word_document:
    toc: yes
  html_document:
    df_print: paged
    toc: yes
  pdf_document: 
    number_sections: yes
    toc: yes
---


```{r setup, include=FALSE}
require(knitr)
# include this code chunk as-is to set options
opts_chunk$set(comment = NA, prompt = TRUE, 
               tidy= TRUE, tidy.opts = list(width.cutoff=60), 
               fig.width = 7, fig.height = 7,echo = TRUE, 
               message = FALSE, warning = FALSE, cache=TRUE)
Sys.setlocale("LC_TIME", "C")
```
```{r paquetes, include=FALSE}
# paquetes para configurar la salida de las tablas
if(!(require(pander))) install.packages("pander")
if(!(require(printr))) {
  install.packages('printr',
            type = 'source',
            repos = c('http://yihui.name/xran', 'http://cran.rstudio.com')
  )
}
```

-----------------------------------------------------------------------------------------------------------------------------
Resumen de los pasos ejecutados en el pipeline para el análisis de metilación de ADN (Illumina EPIC methylation 850K array). 

El código R utilizado para el análisis de la metilación ha sido extraído de:

- “MethylationArrayAnalysis: A cross-package Bioconductor workflow for
analysing methylation array data” (Maksimovic J et al., 2017) 

- y del TFM “Identification of biomarkers
based on dna methylation for diagnosis and prognosis of neonatal sepsis” de
Paula Navarrete López (Master Bioinformática Universidad de Valencia) cuyo
trabajo ha sido recientemente publicado (Front Immunol 2021;12:622599).


Instalamos los paquetes requeridos para el análisis:

# Librerias
```{r, eval=FALSE}
# Librerías...
library(minfi)
library(IlluminaHumanMethylationEPICmanifest)
library(IlluminaHumanMethylationEPICanno.ilm10b4.hg19)
library(limma)
library(ggplot2)
library(missMethyl)
library(matrixTests)
```
# Análisis de control de calidad de los datos crudos, normalización y filtrado de sondas

Para trabajar con los archivos .idat del array de metilación de Illumina utilizamos el paquete **minfi** de R. Definimos el rgSet `RGChannelSet` con los datos de la metilación (valores beta y M) y el phenoData: 

```{r}
setwd(".")
dir.create("data")
dir.create("results")
setPath = "."
targets <- read.metharray.sheet(paste(setPath, "./data", sep =""))
rgSet <- read.metharray.exp(targets = targets)
phenodata <- pData(rgSet)
```

Pasamos al control de calidad de las sondas, la normalización del `rgSet` y al filtrado de las sondas:

```{r, eval=FALSE}
# Nos quedamos con aquellos CpGs que tengan un p valor medio < 0.05 indicativo de buena calidad de la señal
detP <- detectionP(rgSet)
rgSet <- rgSet[,colMeans(detP) < 0.05]
detP <- detP[,colMeans(detP) < 0.05]
targets <- targets[colMeans(detP) < 0.05,]
# Normalización
Funnorm <- preprocessFunnorm(rgSet)
# Nos quedamos con las sondas que en todas las muestras tengan un p-value inferior a 0.01
keep <- rowSums(detP.F<0.01) == ncol(Funnorm)
GRSetF.filt <- Funnorm[keep,]
# Nos quedamos con las sondas anotadas en el chrY o el chrX
annEPIC <- getAnnotation(IlluminaHumanMethylationEPICanno.ilm10b4.hg19)
keep <- !(featureNames(GRSetF.filt) %in% annEPIC$Name[(annEPIC$chr == "chrY") | (annEPIC$chr == "chrX")])
GRSetF.filt <- GRSetF.filt[keep,]
# Eliminamos las sondas que coinciden con locis con CpG o SBE
GRSetF.filt <- dropLociWithSnps(GRSetF.filt, snps = c("CpG", "SBE"), maf = 0)
# Nos quedamos con las sondas reactivas anotadas para array  Illumina
CrossReactiveProbes <- read.csv(setPath,"./data/13059_2016_1066_MOESM1_ESM.csv", stringsAsFactors = FALSE)
keep <- !(featureNames(GRSetF.filt) %in% CrossReactiveProbes$X)
GRSetF.filt <- GRSetF.filt[keep,]
```
Archivo EPIC/13059_2016_1066_MOESM1_ESM.csv desargado de https://github.com/sirselim/illumina450k_filtering}{GitHub:sirselim/illumina450k_filtering}.

El archivo original forma parte del material suplementario de Pidsley et al., (2016)^1^, suggests cross-reactive and variant containing probes to filter at QC.

^1^Pidsley, R., Zotenko, E., Peters, T. J., Lawrence, M. G., Risbridger, G. P., Molloy, P., … Clark, S. J. (2016). Critical evaluation of the Illumina MethylationEPIC BeadChip microarray for whole-genome DNA methylation profiling. Genome Biology, 17(1), 208. https://doi.org/10.1186/s13059-016-1066-1. The data generated as part of this study are available at the Gene Expression Omnibus (GEO) under accession GSE86833.


#	Análisis de metilación diferencial

A partir de los datos preprocesados (filtrados y normalizados) extraemos los datos de metilación (valores M) con la función **getM()** del paquete **minfi** de R.

```{r, eval=FALSE}
# obtención de valores M
Mval <- getM(GRsetF)
```

## Expresión diferencial de regiones metiladas (DMRs) entre SEPSIS y CONTROL (SC)

Se crea el factor **f** que va a dividir las muestras entre CONTROL y SEPSIS. Se define la **matriz de diseño** con los grupos. Se define la **matriz de contraste** con 1 contraste SEPSIS vs CONTROL. Utilizando los valores de M (Mval) se ajusta el modelo lineal usando la función **lmFit()** del paquete **limma** de R. Depués hacemos los contrastes entre los grupos que hemos definido en la matriz de contraste con la función **contrasts.fit()** y **eBayes()** y extraemos los resultados con **topTable()**:

```{r, eval=FALSE}
# factor con los grupos CONTROL (C) y SEPSIS (SV + SN + SVN)
f <- factor(ifelse(GRsetF$Sample_Group == "C", "C", "S"))

# Matriz de diseño SC
design_SC <- model.matrix(~0+f)
colnames(design_SC) <- c("C", "S")
design_SC

# Matriz de contraste
cont.matrix <- makeContrasts(1= S - C, levels=design_SC)

# Fit the linear model
fit=lmFit(Mval, design_SC)
# Estimación bayesiana (eBayes) de los contrastes
fit.cont <- contrasts.fit(fit, cont.matrix)
fit.cont <- eBayes(fit.cont)
# significación estadística
summa.fit <- decideTests(fit.cont)
# Tabla resultados ordenados por p-valor
limma_SC= topTable(fit.cont,coef=1,sort.by="p",n=Inf)
# Guardamos resultados 
write.csv(limma_SC,file="limma_SC.csv",row.names=FALSE)
```

## Expresión diferencial de regiones metiladas (DMRs) entre TODOS los grupos

```{r, eval=FALSE}
# factor con los grupos CONTROL (C) y SEPSIS (SV + SN + SVN)
groups <- factor(GRsetF$Sample_Group))

# Matriz de diseño SC
design <- model.matrix(~0+f)
colnames(design) <- levels(groups)

# Matriz de contraste
cont.matrix <- makeContrasts(1= SN - C, 2=SV - C, 3=SN - SV, levels = design_all)

# Fit the linear model
fit_all=lmFit(Mval, design)
# Estimación bayesiana (eBayes) de los contrastes
fit.cont_all <- contrasts.fit(fit_all, cont.matrix)
fit.cont_all <- eBayes(fit.cont_all)
# significación estadística
summa.fit_all <- decideTests(fit.cont_all)
summary(summa.fit_all)
# Tabla resultados ordenados por p-valor
limma_all_1= topTable(fit.cont_all,coef=1,sort.by="p",n=Inf)
limma_all_2= topTable(fit.cont_all,coef=2,sort.by="p",n=Inf)
limma_all_3= topTable(fit.cont_all,coef=3,sort.by="p",n=Inf)
limma_all_4= topTable(fit.cont_all,coef=4,sort.by="p",n=Inf)
limma_all_5= topTable(fit.cont_all,coef=5,sort.by="p",n=Inf)
limma_all_6= topTable(fit.cont_all,coef=6,sort.by="p",n=Inf)
# Guardamos resultados 
write.csv(limma_all_1,file="limma_all_1.csv",row.names=FALSE)
write.csv(limma_all_2,file="limma_all_2.csv",row.names=FALSE)
write.csv(limma_all_3,file="limma_all_3.csv",row.names=FALSE)
write.csv(limma_all_4,file="limma_all_4.csv",row.names=FALSE)
write.csv(limma_all_5,file="limma_all_5.csv",row.names=FALSE)
write.csv(limma_all_6,file="limma_all_6.csv",row.names=FALSE)
```

Sólo son significativas con un p-valor 0.1 las comparaciones S-C y SN-C. Por ello guardamos sólo estos resultados y hacemos el DMRcate sobre estas comparaciones

## Anotación DMP 

Seleccionamos las columnas chr, pos, strand, Name, Probe.rs, islands_Name y UCSC_RefGene_name de la base de datos para EPIC según código de methytlArrayAnalisis de Bioconductor

```{r}
# anotación seleccionamos las columnas chr, pos, strand, Name, Probe.rs, islands_Name y UCSC_RefGene_nam
annEPICsub <- annEPIC[match(rownames(getM(GRsetF_integracion_0.1)),annEPIC$Name),
                      c(1:4,12,18,22)]
DMP_integracion_0.1$SC <- topTable(fit2, num=Inf, coef=1, genelist=annEPICsub, p.value = 0.1)
head(DMP_integracion_0.1$SC)
dim(DMP_integracion_0.1$SC)
write.csv(DMP_integracion_0.1$SC,file="limma_SC_anotado.csv",row.names=FALSE)

# anotación seleccionamos las columnas chr, pos, strand, Name, Probe.rs, islands_Name y UCSC_RefGene_nam
annEPICsub <- annEPIC[match(rownames(getM(GRsetF_integracion_0.1)),annEPIC$Name),
                      c(1:4,12,18,22)]
DMP_integracion_0.1$NC <- topTable(fit4, num=Inf, coef=1, genelist=annEPICsub, p.value = 0.1)
head(DMP_integracion_0.1$NC)
dim(DMP_integracion_0.1$NC)

write.csv(DMP_integracion_0.1$NC,file="limma_all_1_anotado.csv",row.names=FALSE)
```

## CpGs más metilados diferencialmente

Según código de methytlArrayAnalisis de Bioconductor

```{r}
# plot the top 4 most significantly differentially methylated CpGs 
bVals <- getBeta(GRsetF_integracion_0.1)
groups <- GRsetF_integracion_0.1$Sample_Group
png(paste(setPath,"/resultados_integracion_0.1/most_CpGs_NC_integracion_0.1.png", sep = ""), width = 20, height = 20, res = 300, units = "cm")
par(mfrow=c(2,2))
sapply(rownames(DMP_integracion_0.1$NC)[1:4], function(cpg){
  plotCpg(bVals, cpg=cpg, pheno=groups, ylab = "Beta values")
})
dev.off()

# plot the top 4 most significantly differentially methylated CpGs 
bVals <- getBeta(GRsetF_integracion_0.1)
groups <- GRsetF_integracion_0.1$Sample_Group
png(paste(setPath,"/resultados_integracion_0.1/most_CpGs_SC_integracion_0.1.png", sep = ""), width = 20, height = 20, res = 300, units = "cm")
par(mfrow=c(2,2))
sapply(rownames(DMP_integracion_0.1$SC)[1:4], function(cpg){
  plotCpg(bVals, cpg=cpg, pheno=groups, ylab = "Beta values")
})
dev.off()
```


## VOLCANO SEPSIS VS CONTROL

Según código Alex Sánchex Pla asignatura ómicas del master

```{r}
library(limma)
library(minfi)

# Design and contrast matrix

f <- factor(ifelse(GRsetF_integracion_0.1$Sample_Group == "C", "C", "S"))
design_SC <- model.matrix(~0+f)
colnames(design_SC) <- c("C", "S")

contrast.matrix_SC <- makeContrasts(S - C, levels = design_SC)

# Linear fit

fit <- lmFit(getM(GRsetF_integracion_0.1), design_SC)
fit2 <- contrasts.fit(fit, contrast.matrix_SC)
fit2 <- eBayes(fit2)
results <- decideTests(fit2, adjust.method = "BH", p.value = 0.1)

# Volcano plot c´pdgo pag 66 del modulo 2 de la asignatura omicas del master
png(paste("./VOLCANO_integracion_0.1_S_C.png", sep = ""), width = 20, height = 20, res = 300, units = "cm")
coefnum = 1
opt <- par(cex.lab = 0.7)
volcanoplot(fit2, coef=coefnum, highlight=20, names=fit2$ID,
main=paste("Differentially expressed genes",
colnames(contrast.matrix_SC)[coefnum], sep="\n"))
abline(v=c(-1,1))
par(opt)
dev.off()
```
## VOLCANO NOSOCOMIAL VS CONTROL

NEW 06/06/2021
```{r}
# Design and contrast matrix 
f <- factor(GRsetF_integracion_0.1$Sample_Group)
design_SN <- model.matrix(~0+f)
colnames(design_SN) <- c("C", "SN", "SV")

contrast.matrix_SN <- makeContrasts(SN - C,levels = design_SN)

# Linear fit
fit3 <- lmFit(getM(GRsetF_integracion_0.1), design_SN)
fit4 <- contrasts.fit(fit3, contrast.matrix_SN)
fit4 <- eBayes(fit4)

# Volcano plot c´pdgo pag 66 del modulo 2 de la asignatura omicas del master
png(paste("./VOLCANO_integracion_0.1_SN_C.png", sep = ""), width = 20, height = 20, res = 300, units = "cm")
coefnum = 1
opt <- par(cex.lab = 0.7)
volcanoplot(fit4, coef=coefnum, highlight=20, names=fit2$ID,
main=paste("Differentially expressed genes",
colnames(contrast.matrix_SN)[coefnum], sep="\n"))
abline(v=c(-1,1))
par(opt)
dev.off()
```


